【裁判字號】    90,上易,197
【裁判日期】    900615
【裁判案由】    排除侵害
【裁判全文】
臺灣高等法院民事判決  九十年度上易字第一九七號
      上  訴  人  甲○○
      上  訴  人  乙○○
右當事人間排除侵害事件，上訴人對於中華民國八十九年十二月十九日臺灣宜蘭地方
法院八十七年度訴字第二二號第一審判決各自提起上訴，本院判決如左：
      主      文
原判決主文第二項關於命上訴人甲○○為土地所有權移轉登記部分與反訴部分訴訟費
用之裁判均廢棄。
右廢棄部分，上訴人乙○○在第一審之反訴駁回。
上訴人乙○○之上訴駁回。
第一、二審關於反訴部分訴訟費用及第二審關於本訴部分訴訟費用，均由上訴人乙○
○負擔。
      事      實
甲、上訴人甲○○方面：
一聲明：
  (一)上訴聲明：
    (1)原判決關於命上訴人甲○○應將坐落宜蘭縣員山鄉○○段新城小段一三四－五
      地號土地上如原判決附件二複丈成果圖所示編號Ｃ，面積三六．二九平方公尺
      之土地所有權移轉登記與上訴人乙○○及命負擔該部分訴訟費用之裁判均廢棄
      。
    (2)右廢棄部分，上訴人乙○○在第一審之訴駁回。
  (二)答辯聲明：上訴駁回。
二陳述：除與第一審判決記載相同者予以引用外，補稱：
  (一)原判決判決上訴人甲○○敗訴部分，無非以上訴人甲○○之被繼承人洪永藤與上
    訴人乙○○間有互易土地之協議，惟上訴人甲○○之父洪永藤被上訴人乙○○之
    妻黃陳壁葉，就系爭一三四之五及一三五地號之部分土地，雖曾有交換使用之協
    議，但僅係交換土地使用而已，無將該交換使用之土地所有權移轉登記與他方之
    合意，則上訴人乙○○請求上訴人甲○○將Ｃ所示面積三六．二九平方公尺之土
    地所有權移轉登記與上訴人乙○○云云，即無理由。
  (二)上訴人甲○○於原審所為訴外人洪永藤與黃陳壁葉間之交換土地使用協議之陳述
    ，係基於互易之陳述，其真義為交換使用。縱有互易之自認，但上訴人甲○○已
    當庭說明該書狀之陳述與事實不符，依首開規定及判例意旨，自應視為上訴人甲
    ○○已撤銷自認。
  (三)原審未察，徒依上訴人乙○○所提之使用同意書，以同一契約之標的，應無割裂
    解釋之可能，因認洪永藤與上訴人乙○○間互易合意範圍，應包括如附件一編號
    Ｄ所示即由９、10.、、５、４、９點圍成面積三一．二六平方公尺及如附件二
    編號Ｃ所示面積三六．二九平方公尺之土地云云，自屬誤會。
  (四)有關測量基準座標是否變動，致原有土地面積發生增減情形，應屬行政爭議與救
    濟問題。本件兩造間之右開土地界址，迄未有行政爭訟。該二筆土地所面臨之宜
    蘭縣員山鄉○○路，原為一九四線縣道，於八十五年間改為省道台九甲線，並由
    台灣省政府交通處第四區工程處負責養護，該工程處於改隸前後未曾在該路段辦
    理拓寬改善工程，亦未指示建築線，故無指示錯誤情事，而該二筆土地部分為公
    路使用，屬既成道路，其路段沿線界址，若有向東南側位移，其情形屬個別或整
    路段移位，因該現象係地籍測量問題，與該第四區工程處施工測量並無關係，其
    無法加以判斷，且無相關資料可供參考等情。是並無證據足認兩造之系爭土地現
    在界址有發生位移情事。故上訴人乙○○主張：第四區工程處辦理台九甲線公路
    拓寬工程時，因測量兩造界址之界標有出入，道路沿線之界址發生位移，致宜蘭
    地政事務所測量圖所載Ｆ及內政部土地測量局補充鑑定圖說所示、、、
    、、、、點連接線圍成之範圍面積均非正確云云，要屬臆測。
  (五)原判決附件一臺灣省政府地政處土地測量局鑑定圖所示，該Ｅ建物越界占用上訴
    人甲○○所有系爭一三四－五地號土地部分為、、、、、10.、９、
    點連接線所違成之範圍，其面積僅八．七四平方公尺，為上訴人乙○○於原房屋
    興建完成後，另再搭蓋供房之用者，並非房屋主要結構之一部分，於上訴人乙
    ○○興建之時，上訴人甲○○未曾確實丈量，致未發現有越界建築情事。故上訴
    人乙○○主張：編號Ｅ之舊建物已興建數十年，上訴人甲○○明知而從無異議，
    依民法第七百九十六條規定，上訴人甲○○不得請求拆除云云，上訴人甲○○否
    認之，上訴人乙○○自應就此有利於己之事實負舉證之責任。又上開、、
    、、、10.、９、點連接線所違成之範圍，既非房屋主要結構之一部分，則
    上訴人乙○○主張該越界部分，為建物結構之一部分，僅逾界八．七八平方公尺
    ，其面積甚小，如被拆除，將造成上訴人乙○○建物整體之極大損害，而上訴人
    甲○○所得之利益卻甚少，自屬權利濫用云云，亦非可採。
乙、上訴人乙○○方面：
一聲明：
  (一)上訴聲明：
    (1)原判決不利於上訴人乙○○部分廢棄。
    (2)右廢棄部分，請求判決駁回上訴人甲○○在第一審之訴及假執行之聲請。
  (二)答辯聲明：上訴駁回。
二陳述：除與第一審判決記載相同者予以引用外，補稱：
  (一)原判決主文第一項命上訴人乙○○應拆除之面積八點七四平方公尺建物、面積四
    五點六九平方公尺之果樹部分，造成目前之越界情形，乃地政機關之界址錯誤所
    造成，非可歸責於上訴人乙○○。
  (二)本件上訴人乙○○所有編號Ｅ之舊建物，已興建數十年，上訴人甲○○或其父洪
    永藤從無爭議，今因地政機關之測量問題，造成界址變動，致逾界八．七四平方
    公尺  (等於二點六四台坪)，面積甚小，若被拆除，將造成上訴人乙○○建物整
    體之極大損害，而上訴人甲○○所得之利益卻甚小，兩者相較，自屬權利濫用，
    原判決未審酌及此，竟判決乙○○應拆除建物，自屬未當。
  (三)系爭第一三四之五地號土地，原屬洪永藤所有，上訴人甲○○於洪永藤八十一年
    一月一日死亡因繼承取得，而上開土地相鄰之一三五地號則為上訴人乙○○所有
    。上訴人乙○○與洪永藤相鄰而居，因一三四之五地號臨永同路之面寬甚小，而
    一三五地號臨永同路之面寬甚大，故雙方協議互易土地，洪永藤死亡後，就此契
    約上之義務自應由上訴人甲○○繼承。上訴人甲○○於原審已自認有互易之事實
    ，其於本院否認互易之事實，實不足採。又互易之面積為六七．五五平方公尺。
  (四)就上訴人乙○○使用上訴人甲○○所有之一三四之五地號土地 (包括編號Ｄ之三
    一點二六平方公尺，及編號Ｃ之三六點二九平方公尺) ，上訴人甲○○就Ｄ部分
    土地之互易事實，於原審既已自認，則同一契約既未另作約定，又如何予以割裂
    解釋成一部分互易，一部只是使用借貸？
      理      由
一本訴部分：
  (一)本件上訴人甲○○起訴主張坐落宜蘭縣員山鄉○○段新城小段第一三四之五地號
    土地為其所有，上訴人乙○○無權占用如附件一鑑定書所附鑑定圖所示、、
    、、、10.、９、點連接線所圍成之範圍即黃色部分，面積八‧七四平方
    公尺土地建築房屋，又在如附件三補充鑑定圖說所示、、、、、、
    、點連接線圍成之範圍即黃色部分，面積四十五‧六九平方公尺之土地上種
    植農作物，爰依法請求排除侵害並返還系爭土地等語；上訴人乙○○則以其越界
    使用上開土地，乃地政機關界址錯誤所致，不可歸責於上訴人乙○○云云資為抗
    辯。
  (二)上訴人甲○○主張坐落宜蘭縣員山鄉○○段新城小段第一三四之五地號土地為其
    所有，上訴人乙○○無權占用如附件一鑑定書所附鑑定圖所示、、、、
    、10.、９、點連接線所圍成之範圍即黃色部分，面積八‧七四平方公尺土地
    建築房屋，又在如附件三補充鑑定圖說所示、、、、、、、點
    連接線圍成之範圍即黃色部分，面積四十五‧六九平方公尺之土地上種植農作物
    之事實，已據上訴人甲○○提出土地登記謄本為證，且為上訴人乙○○所不爭執
    （見原審卷第一四九頁背面－甲○○：「編號Ｅ部分之建物〔被告所有〕、第二
    十五頁背面－被告之子：系爭土地上之竹子係被告種植無誤），另經原審囑託地
    政機關測量，製有如附件一之鑑定書附鑑定圖及附件三補充鑑定圖說等在卷可憑
    ，應認上訴人甲○○所主張之前開事實為實在。
  (三)上訴人乙○○雖辯稱其越界乃因系爭第一三五地號及第一三四之五地號土地間，
    因地籍原圖破損界址不明，致地政事務所及省測量局多次測量結果均不同，其原
    因應是測量基點之座標發生變動或錯誤，即省測量局之測量結果亦非完全正確，
    故上訴人乙○○越界係不可歸責予上訴人乙○○云云。然上開第一三五地號及第
    一三四之五地號土地間界址縱有爭議，未據兩造提出確定界址之訴或就基準座標
    變動一節提起行政訴訟救濟，是上開二筆土地之界址自應以地籍圖上所載為準。
    再原審函查系爭土地之界址測量座標有無異動等情，據臺灣省交通處公路局函覆
    ：「：：查員山鄉○○路系爭土地（新城段一三五地號）路段，本局近數年來並
    無辦理拓寬工程，亦未指示建築線，故無指示錯誤情事，有關測量所採之據點及
    座標是否異動，以致造成界址紛爭，查該項作業係屬地政事務所權責，與本局施
    工測量並無關係。」，該局第四區工程處亦函覆：「查因貴法院所提資料久詳無
    從查對，：：」，有臺灣省交通處公路局八十七年十一月十六日（八七）路養道
    字第八七五二八八號函、臺灣省交通處公路局四區工程處八十八年三月六日（八
    八）四工字第○一九一二號函各一份在卷可憑（見原審卷第一○六頁、第一一三
    頁），上訴人乙○○所稱上開二筆土地間界址不明，且測量基點座標發生變動、
    錯誤云云，均非可採。上訴人乙○○另辯稱其建物已建築數十年，上訴人甲○○
    明知而不異議，且越界者乃建物之整體結構之一部分，上訴人甲○○不得請求上
    訴人乙○○拆除越界建築部分之建物云云。然按「土地所有人建築房屋逾越疆界
    者，鄰地所有人如知其越界而不即提出異議，不得請求移去或變更其建築物，固
    為民法第七百九十六條前段之所明定。惟主張鄰地所有人知其越界而不即提出異
    議者，應就此項事實負舉證之責任。」已據最高法院四十五年度臺上字第九三一
    號著為判例。上訴人乙○○迄未就上訴人甲○○知上訴人乙○○越界而不即提出
    異議之事實舉證以實其說，遽認上訴人甲○○知上訴人乙○○有越界而不即提出
    異議云云，非屬可採。上訴人乙○○又稱上訴人甲○○請求者僅八‧七四平方公
    尺，屬權利濫用云云，然上訴人甲○○所行使者乃法律所賦予之物上請求權，無
    所謂權利濫用，此外上訴人乙○○又未提出其係有權占用上開土地之證據，則上
    訴人甲○○請求排除侵害，自屬可採。
  (四)查所有人對於無權占有或侵奪其所有物者，得請求返還之，對於妨害其所有權者
    ，得請求除去之，為民法第七百六十七條前段、中段所明定，則上訴人甲○○請
    求上訴人乙○○將如附件一鑑定書所附鑑定圖所示、、、、、10.、９
    、點連接線所圍成之範圍即黃色部分，面積八‧七四平方公尺土地上之建物拆
    除，及將如附件三補充鑑定圖說所示、、、、、、、點連接線
    圍成之範圍即黃色部分，面積四十五‧六九平方公尺之土地上之地上物拆除，並
    均將土地返還上訴人甲○○，於法有據，應予准許。
二反訴部分：
  (一)本件上訴人乙○○於原審提起反訴主張坐落宜蘭縣員山鄉○○段新城小段第一三
    四之五地號土地，為洪永藤所有，洪永籐於八十一年一月一日死亡後，由上訴人
    甲○○繼承，上開土地相鄰之第一三五地號土地則為上訴人乙○○所有。洪永藤
    與上訴人乙○○協議互易土地，即上訴人乙○○將如附件一鑑定圖所示Ｂ建物，
    其中坐落第一三五地號上之土地，與洪永藤所有第一三四之五地號如附件一所示
    編號Ｄ及如附件二所示編號Ｃ之土地互易。洪永藤死亡後，其契約上之義務，應
    由上訴人甲○○繼承，上訴人甲○○自應將坐落系爭第一三四之五地號土地上，
    如附件一鑑定書所附鑑定圖編號Ｄ，即由９、10.、、５、４、９點範圍內即紅
    色部分，面積三十一‧二六平方公尺，及如附件二複丈成果圖所示編號Ｃ即紅色
    部分，面積三十六‧二九平方公尺之所有權移轉登記予上訴人乙○○云云；上訴
    人甲○○則辯稱兩造無互易之事實，僅係交換使用而已，且交換使用之範圍僅限
    於前者，後者係充作該建物法定空地之用等語資為抗辯。
  (二)經查上訴人乙○○主張上訴人乙○○將所有如附件一鑑定書所附鑑定圖編號Ｂ建
    物坐落第一三五號土地與洪永藤所有如附件一鑑定書所附鑑定圖紅色部分土地、
    附件二複丈成果圖所示紅色部分土地互易之事實，無非認上訴人甲○○已於原審
    自認互易之事實，僅上訴人甲○○自認互易之範圍在如附件一鑑定書所附鑑定圖
    紅色部分，不包括附件二複丈成果圖紅色部分云云。按上訴人甲○○固於原審所
    提之書狀載：「原告之父洪永藤與被告之妻黃陳壁葉雖就系爭土地有互易協議：
    ：」、「雖曾有互易協議」、「由此足見洪永藤基於互易關係同意被告使用一三
    四之五地號土地建屋：：」、「原告主張互易位置僅有編號Ｄ：：」、「洪永藤
    基於互易關係同意反訴原告使用：：」（見原審卷第二○七頁、第二○八頁、第
    二一四頁、第二二九頁），惟上訴人甲○○於原審第一次言詞辯論即否認兩造曾
    有互易之事實（見原審卷第十八頁），其後再度否認上訴人乙○○所主張之互易
    事實（見原審卷第三十八頁－被告主張互易與事實不符），且上訴人甲○○之訴
    訟代理人亦於八十九年五月十八日言詞辯論主張「以前因用語上並不考究，實際
    上契約並非互易契約，現在就土地同意書性質否認為互易契約之證據，當時雙方
    應該是互相同意交換使用土地的，應該是租賃性質。」（見原審卷第二二二頁）
    ，是上訴人甲○○於原審對土地使用同意書，是否為互易性質既為爭執之陳述，
    自不能認其係自認或視同自認上訴人乙○○與上訴人甲○○之父洪永藤究有無互
    易之事實，應依土地同意書之性質觀之。
  (三)按民法第三百九十八條規定「當事人雙方約定互相移轉金錢以外之財產權者，準
    用關於買賣之規定。」，各當事人關於標的物之給付為出賣人，關於其受取為買
    受人，則互易有使對方取得所互易標的物之所有權之義務。然據洪永藤所出具之
    土地使用權同意書上載：「茲有黃陳壁葉等人，擬在下列土地建築三ＲＣ造建築
    物乙棟業經：：等人完全同意，為申請建造執照特立此同意書為憑。」，則洪永
    藤僅同意黃陳壁葉使用系爭第一三四之五地號土地，並無使上訴人乙○○或黃陳
    壁葉取得上開土地所有權之意思表示，上訴人乙○○以該土地使用權同意書遽認
    洪永藤與黃陳壁葉間有互易之法律關係，即無可採。至上開上訴人甲○○於原審
    之書狀有自認互易之記載，應是互相交換使用而簡稱互換使用，再將互易使用簡
    稱互易所致，此觀上訴人甲○○八十九年五月十八日之辯論意旨狀雖載有「洪永
    藤基於互易關係同意反訴原告使用：：」（見原審卷第二二九頁），然其前一頁
    即載有：「反訴被告之父洪永藤與反訴原告之妻黃陳壁葉就系爭一三四之五及一
    三五地號之部分土地，雖曾有交換使用之協議：：」而自明（見原審卷第二二八
    頁），足證上訴人甲○○於原審書狀上所稱之互易，其本意為互易使用或互換使
    用，是不得以上訴人甲○○書狀上載有互易二字，遽認上訴人甲○○已有自認互
    易之事實。
  (四)再縱上訴人甲○○於原審確有自認互易之事實，然其所自認者為「洪永藤與黃陳
    壁葉互易」，上訴人乙○○非互易之當事人，亦不得本於互易之法律關係，請求
    洪永藤之繼承人即上訴人甲○○為所有權移轉登記。又縱認上開上訴人甲○○於
    原審書狀之記載係自認洪永藤與上訴人乙○○互易，惟按民事訴訟法第二百七十
    九條第三項規定：「自認之撤銷，除別有規定外，以自認人能證明與事實不符或
    經他造同意者，始得為之。」上訴人甲○○之訴訟代理人已於原審八十九年五月
    十八日陳述「以前因用語上並不考究，實際上契約並非互易契約，現在就土地同
    意書性質否認為互易契約之證據，當時雙方應該是互相同意交換使用土地的，應
    該是租賃性質。」（見原審卷第二二二頁），有如前述，上訴人甲○○於原審八
    十九年六月十五日言詞辯論親自到庭陳述：「當時我父親就Ｄ部分只是交換使用
    ，不是要將所有權給他；Ｃ部分則沒有約定交換使用，而空地部分只是借給被告
    （指乙○○）使用的，說好蓋好房子後要還給我們，但他沒有還，該建物的土地
    並不是說要送他。」（見原審卷第二三七頁背面），而其所為互易之自認確與使
    用同意之事實不符，且係由於錯誤而自認，上訴人甲○○亦得主張撤銷。
  (五)上訴人甲○○之父洪永藤僅同意上訴人乙○○之妻使用系爭第一三四之五地號部
    分土地，洪永藤與上訴人乙○○無互易之法律關係，則上訴人乙○○請求上訴人
    甲○○將坐落系爭第一三四之五地號土地上，如附件一鑑定書所附鑑定圖編號Ｄ
    ，即由９、10.、、５、４、９點範圍內即紅色部分，面積三十一‧二六平方公
    尺，及如附件二複丈成果圖所示編號Ｃ即紅色部分，面積三十六‧二九平方公尺
    之所有權移轉登記予上訴人乙○○，於法無據。
三原審就上訴人乙○○提起反訴部分，為上訴人甲○○敗訴之判決，尚有未洽，上訴
  人甲○○上訴意旨指摘此部分原判決不當，求予廢棄改判，為有理由，應由本院予
  以廢棄，改判如主文第二項所示。至原審就上訴人甲○○所提起本訴部分，為上訴
  人乙○○敗訴之判決，並依兩造之聲請，酌定相當擔保金分別為假執行及免為假執
  行之聲請，核無不合。上訴人乙○○上訴意旨指摘此部分原判決不當，求予廢棄改
  判，為無理由，應予駁回。
四本件因事證已臻明確，兩造其餘攻擊、防禦方法及所為之立證，與判決之結果不生
  若何影響，無庸再逐一予以論究，合併敘明。
據上論結，本件上訴人甲○○之上訴為有理由，上訴人乙○○之上訴為無理由，依民
事訴訟法第四百五十條、第四百四十九條第一項、第七十八條判決如主文。
中      華      民      國    九十      年     六     月      十五      日
                              民事第一庭
                                  審判長法  官  洪  仁  嘉
                                        法  官  顧  錦  才
                                        法  官  湯  美  玉
右正本係照原本作成。
不得上訴。
中      華      民      國    九十      年      六      月    十九      日
                                        書記官  王  敬  端


司法院資訊處製作；財團法人民間司法改革基金會備份。
